【裁判字號】    97,消債更,756
【裁判日期】    971014
【裁判案由】    更生事件
【裁判全文】
臺灣士林地方法院民事裁定           97年度消債更字第756號
債  務  人  甲○○○○○○
代  理  人  魏君婷律師
上列債務人因聲請更生事件，聲請保全處分，本院裁定如下：
    主  文
自本裁定公告之日起至民國九十七年十二月十三日止，債權人就
債務人對第三人真享咖啡及采達企業社之薪資債權，不得開始或
繼續強制執行。
聲請人其餘之聲請駁回。
    理  由
一、按法院就更生之聲請為裁定前，得因利害關係人之聲請或依
    職權，以裁定為保全債務人財產、限制債務人履行債務及債
    權人對於債務人行使債權等保全處分，消費者債務清理條例
    第19條第1 項第1款及第2款固有明文。上開消費者債務清理
    條例第19條第1 項第1 款所稱保全處分，係為防止債務人財
    產減少，以債務人為對象，限制其處分財產之保全；同條項
    第2 款，係基於維持債權人間之公平受償，以債務人為對象
    ，限制其履行債務，及使債務人有重建更生之機會，以債權
    人為對象，限制其行使債權所為之保全（消費者債務清理條
    例第19條立法說明參照）。是法院就更生之聲請為裁定前，
    自應依債務人之財產狀況，就保全處分對債務人更生目的達
    成之促進，及保全處分實施就相關利害關係所生影響，兼顧
    債權人權益，避免債務人惡意利用保全處分，阻礙債權人行
    使權利，或作為延期償付手段之可能性，綜合比較斟酌，決
    定有無以裁定為保全處分之必要，非謂債務人聲請即推認有
    保全處分之必要。
二、聲請意旨略以：債務人因財務困難，陷於有不能清償債務之
    虞，業已提出更生聲請於本院審理中。如薪資債權遭債權人
    強制執行，將導致家庭生活陷入困難，且其財產係更生程序
    中清理債務最重要之基礎，故為防杜債務人財產減少，維持
    債權人間之公平受償，及使債務人有重建更生之機會，爰聲
    請保全債務人之財產及限制債務人履行債務及債權人對於債
    務人行使債權之保全處分等語。
三、經查：
  (一)本件債務人甲○○○○○○已向本院聲請更生，請求就債務
    人對第三人真享咖啡及采達企業社之薪資債權為保全處分。
    債務人主張其每月收入為新臺幣（以下同）3 萬3,500 元，
    每月必要支出約為3 萬185 元，但參酌內政部歷年最低生活
    費一覽表可知，臺灣省97年每月每人最低生活費係9,829 元
    ，債務人與其女二人每月之最低生活費共計1 萬9,658 元，
    於扣除市內電話上網型月租費140 元、ADSL電路月租費38 8
    元、有線電視費520 元及遠傳電信手機費600 元等非基本生
    活所必需費用外，債務人每月必要支出費用約為2 萬8,53 7
    元。是以，按上開收入及支出情形，債務人與其女每月之必
    要支出費用顯高於最低生活費1 萬9,658 元。惟本院審酌債
    務人自陳其前夫翁瑞裕於民國96年5 月間已不知去向，無法
    與債務人共同分擔其女之扶養費，又衡諸日後債權人若對債
    務人聲請扣薪強制執行，每月薪資扣除扣薪之金額後，確已
    不敷債務人每月之基本生活支出等情，再依債務人所提出之
    財政部臺北市國稅局95、96年度綜合所得稅各類所得資料清
    單、財產歸屬資料清單、勞健保扣繳憑據、在職證明書、房
    屋租賃契約書及財團法人長庚紀念醫院病歷診斷證明書等件
    ，復參以依債務人自承除其於真享咖啡及采達企業社每月薪
    資為2 萬6,000 元、分租他人之租金收入7,500 元及車號：
    RJ-3117 寶馬汽車一部外，別無其他財產，最近5 年內亦無
    其他營業活動與收入，有其各類所得資料、財產歸屬清單等
    在卷足稽，堪認債務人之收入可能將因債權人聲請強制執行
    而有大幅變動。為避免債務人之財產有重大變革或生活陷入
    困境，難以維持更生重建之機會，從而債務人雖尚未經他債
    權人聲請強制執行，但預為聲請保全其薪資債權全額，核非
    無理，爰斟酌實際需要，於更生之聲請為裁定前，准其就上
    開薪資債權為保全處分。
  (二)次按，債權人於更生聲請裁定前，循訴訟、非訟程序取得執
    行名義，於付諸強制執行前，僅為債權存否及數額之確認，
    於防止債務人財產減少、債權人之公平受償，及債務人之重
    建更生，均不生影響。雖消費者債務清理條例第48條第2 項
    前段規定，法院裁定開始更生程序後，對於債務人不得開始
    或繼續訴訟及強制執行程序，乃因債權存否僅得依同條例第
    36 條 規定程序確認，為免重複程序之進行，始為上開規定
    ，與首揭裁定開始更生前保全處分目的，迥然有別。又催收
    僅係債權人請求債務人清償債務之意思表示，本即無強制力
    ，限制債權人對於債務人為清償債務之意思表示，對防止債
    務人財產減少，維持債務人間之公平受償，及債務人之重建
    更生等，亦無助益。是故，揆諸上開說明，尚無限制債務人
    履行債務及債權人對於債務人行使債權之必要，債務人聲請
    此項之保全處分，於法即有未合，應予駁回之。
  (三)至債務人主張其提供車輛供擔保，向台新國際商業銀行貸款
    部分，係因其友人邱昱騰於購車當時已信用不良，故借用債
    務人之名為購車及貸款。按借名契約，係指當事人約定，一
    方（借名者）經他方（出名者）同意，而就屬於一方現在或
    將來之財產，以他方之名義，登記為所有人或其他權利人。
    在現行法下，借名契約乃無名契約，依私法自治原則，當事
    人基於特定目的而訂立借名契約，自無不可，故當事人間之
    權利義務，應先依雙方當事人之契約內容而定，契約未約定
    者，則以補充解釋之方法定之，並參考民法關於委任之相關
    規定，以論斷雙方之法律關係與權利義務。今債務人係以其
    為借名契約之名義人單獨出借名義，而主張其汽車之使用、
    管理、收益及處分等權利義務關係，仍由借用人邱昱騰自行
    行使及負擔，債務人並無上開權利及義務為由，聲請對前開
    汽車為保全處分，然該借名契約縱屬真實，其性質仍屬無擔
    保債權之一，並無優先保護之必要，債務人不得預先排除之
    ，本院認此項保全處分之聲請，衡無理由，應予駁回。
四、爰裁定如主文。
中    華    民    國    97    年    10    月    14    日
                  民事第二庭  法      官  陳玉曆
上為正本係照原本作成。
如不服本裁定，應於裁定送達後10日內，以書狀向本院提出抗告
，並繳納抗告費新臺幣1 千元。
中    華    民    國    97    年    10    月    14    日
                              書  記  官  吳華瑋


司法院資訊處製作；財團法人民間司法改革基金會備份。
